臺灣屏東地方法院簡易民事判決
                               109年度屏簡字第304號
原      告  黃維樑  


訴訟代理人  莊瑞霖  

被      告  何菊香  

            黃永岡    應為送達處所不明

            黃宜妹  

            黃清英  


            黃菊英  

            黃永英  


            黃陳富英

            黃維莉  


            黃維琪  



            蔡勤妹  

            黃維君  


            黃維彥  




            黃婉華  


            張淑瓊  


            黃唯元  




            黃俊議  




            黃美慧  


            黃于玲  


            黃維生即黃永英之承受訴訟人


            黃維雄即黃永英之承受訴訟人



            黃維棟即黃永英之承受訴訟人

                      居泰國0000 LADPRAO RD,LADYAD       JATUIAK,BKK

            黃維芳即黃永英之承受訴訟人


上列當事人間分割共有物事件，本院於民國111年5月25日言詞辯
論終結，判決如下：
    主  文
一、兩造共有坐落屏東縣○○鄉○○段00地號土地（面積為6,644.89
    平方公尺，使用分區為一般農業區，使用地類別為農牧用地
    ），分割方法為：如附圖暫編地號30所示面積6,152.69平方
    公尺分歸被告何菊香所有；如附圖暫編地號30⑴所示面積246
    .10平方公尺，分予被告黃永岡、黃宜妹、黃清英、黃菊英
    繼續保持公同共有；如附圖暫編地號30⑵所示面積246.10平
    方公尺，分予原告黃維樑及被告黃維生、黃維雄、黃維棟、
    黃維芳、黃陳富英、黃維莉、黃維琪、蔡勤妹、黃維君、黃
    維彥、黃婉華、張淑瓊、黃唯元、黃俊議、黃美慧、黃于玲
    繼續保持公同共有。
二、訴訟費用由兩造按附表二之比例負擔。
    事實及理由
一、本件被告何菊香、黃永岡、黃宜妹、黃清英、黃菊英、黃陳
    富英、黃維莉、黃維琪、蔡勤妹、黃維君、黃維彥、黃婉華
    、張淑瓊、黃唯元、黃俊議、黃美慧、黃于玲、黃維生、黃
    維雄、黃維棟、黃維芳未於言詞辯論期日到場，核無民事訴
    訟法第386條各款所列情形，爰依原告聲請，由其一造辯論
    而為判決。
二、被告黃永英於110年2月25日死亡，原告及承受訴訟人黃維生
    、黃維雄、黃維棟、黃維芳均未具狀聲明受訴訟，已由本院
    於110年3月12日裁定由黃維生、黃維雄、黃維棟、黃維芳為
    被告黃水英之承受訴訟人續行訴訟（見本院卷一第266、267
    頁）。
三、原告主張：坐落屏東縣○○鄉○○段00地號土地（面積為6,644.
    89平方公尺，使用分區為一般農業區，使用地類別為農牧用
    地，下稱系爭土地）為兩造所共有，應有部分如附表一所示
    ，兩造並無因使用目的不能分割之情形，亦無不得分割之約
    定，然兩造無法達成協議分割，為此起訴請求裁判分割等語
    ，聲明：兩造共有系爭土地請求准予裁判分割。
四、被告方面：
　㈠被告黃永岡、黃宜妹、黃清英、黃菊英、黃陳富英、黃維莉
    、黃維琪、蔡勤妹、黃維君、黃維彥、黃婉華、張淑瓊、黃
    唯元、黃俊議、黃美慧、黃于玲、黃維生、黃維雄、黃維棟
    、黃維芳未於言詞辯論期日到場，亦未提出準備書狀作何聲
    明或陳述。
　㈡被告何菊香未於最後言詞辯論期日到場，惟依其之前到場所
    為之陳述略以：系爭土地上門牌號碼為屏東縣○○鄉○○巷00號
    之房屋、鐵皮棚架、遮陽黑網、羅漢松、園藝盆栽為我所有
    並占有使用，同意原告的分割方案等語置辯。聲明：請求駁
    回原告之訴。
五、按「各共有人，除法令另有規定外，得隨時請求分割共有物
    。但因物之使用目的不能分割或契約訂有不分割之期限者，
    不在此限。」、「共有物之分割，依共有人協議之方法行之
    。分割之方法不能協議決定，或於協議決定後因消滅時效完
    成經共有人拒絕履行者，法院得因任何共有人之請求，命為
    下列之分配：一、以原物分配於各共有人。但各共有人均受
    原物之分配顯有困難者，得將原物分配於部分共有人。二、
    原物分配顯有困難時，得變賣共有物，以價金分配於各共有
    人；或以原物之一部分分配於各共有人，他部分變賣，以價
    金分配於各共有人。」此民法第823條第1項、第824條第1、
    2項分別定有明文，故共有物之分割，原則上應依共有人協
    議之方法行之，須共有人不能協議分割，始得訴請法院裁判
    分割，因此在共有人已達成協議分割後，即不得再訴請分割
    。又按分割共有物之訴，係就有共有關係之共有物，以消滅
    共有關係為目的，予以分割，使共有人就共有物之一部分單
    獨取得所有權之形成訴訟，屬於形成判決，法院依民法第82
    4 條之規定，決定共有物之分割方法時，固應斟酌當事人之
    聲明、共有物之性質、分割後之經濟效用、各共有人之意願
    、利害關係，而本其自由裁量權為公平合理之分配，但並不
    受當事人聲明、主張或分管約定之拘束。又按「本條例用辭
    定義如下：．．一一、耕地：指依區域計畫法劃定為特定農業
    區、一般農業區、山坡地保育區及森林區之農牧用地。」、
    「每宗耕地分割後每人所有面積未達○．二五公頃者，不得分
    割。但有下列情形之一者，不在此限：．．四、本條例中華民
    國八十九年一月四日修正施行前之共有耕地，得分割為單獨
    所有。」此農業發展條例第3條第11款、第16條第1項第4款
    亦分別定有明文。再按「依本條例第16條第1項第3款及第4
    款規定申請分割之耕地，應分割為單獨所有。但耕地之部分
    共有人協議就其應有部分，仍維持共有者，不在此限。依前
    項規定辦理分割者，其分割後之耕地不得有全體繼承人或全
    體共有人維持共有之情形。但持憑法院之確定判決或和解筆
    錄辦理分割者，不在此限。」此105年5月6日內政部台內地
    字第1051303449號令修正發布耕地分割執行要點第11點亦定
    有明文。經查：
　㈠系爭土地為兩造所共有，應有部分各如附表一所示，使用分
    區為一般農業區，使用地類別為農牧用地乙情，有卷存台灣
    省屏東縣土地登記簿、土地登記公務用謄本及第一類謄本可
    稽（本院卷一第4-9、43-45、53-58、276-281頁），故系爭
    土地係屬農業發展條例第3 條第11款所稱之「耕地」，應可
    認定。
　㈡又系爭土地於89年1月4日農業發展條例修正施行前，共有人
    原為黃運梅、黃運和、黃永康三人所共有，應有部分分別為
    1/27、1/27、25/27。因黃永康於95年12月4日死亡，黃永康
    之應有部分25/27由被告何菊香分割繼承；黃運和於84年12
    月8日死亡，黃運和之應有部分1/27，由被告黃永岡、黃宜
    妹、黃清英、黃菊英繼承而公同共有；黃運梅於昭和19年4
    月19日（即民國33年4月19日）死亡，黃運梅之應有部分1/2
    7，由黃永英（黃永英於110年2月25日死亡，由原告及被告
    黃維生、黃維雄、黃維棟、黃維芳再轉繼承）、黃陳富英、
    黃維莉、黃維琪、蔡勤妹、黃維君、黃維彥、黃婉華、張淑
    瓊、黃唯元、黃俊議、黃美慧、黃于玲而公同共有等情，有
    卷存台灣省屏東縣土地登記簿、系爭土地異動索引、黃永康
    繼承系統表、黃永康遺產分割協議書、黃永康及黃永康繼承
    人戶籍謄本、黃運和繼承系統表、黃運和及黃運和繼承人戶
    籍謄本、黃運梅繼承系統表、黃運梅及黃運梅繼承人戶籍謄
    本、黃永英繼承系統表、黃永英及黃永英繼承人戶籍謄本可
    證（見本院卷一第44-49、65-70、89、91-102、110、112、
    114-133、249-261頁）。而依屏東縣地政事務所109年6月12
    日屏所地一字第10930675900號函謂：二、按「查民法第七
    百五十八條規定『不動產物權，依法律行為而取得設定、喪
    失及變更者，非經登記不生效力。』；土地取得係因繼承或
    分割繼承者，依民法第一千一百四十七條規定『繼承，因被
    繼承人死亡而開始。』；又民法第七百五十九條規定『因繼承
    、強制執行、公用徵收或法院之判決，於登記前已取得不動
    產物權者，非經登記，不得處分其物權。』此外，最高法院
    四十年臺上字第一○○一號判例『因繼承而取得不動產物權，
    係依法律行為以外之事由所生不動產物權之變動，不受民法
    第七百五十八條所定須經登記始生效力之限制。』，故因繼
    承、分割繼承而取得農業用地者，不待登記即已生效，並應
    以『被繼承人死亡日期』為認定時點之基準。」、「依民法第
    七百五十九條規定因繼承、強制執行、徵收、法院之判決或
    其他非因法律行為，於登記前已取得不動產物權者，以原因
    發生日期為基準。」分別為行政院農業委員會（下稱農委會
    ）93年2月12日農輔字第0930102310號函及102年10月25日農
    水保字第1021866046號函所明定。．．四、查旨揭長治鄉進興
    段30地號土地面積為6644.89平方公尺，使用分區及使用地
    類別為「一般農業區農牧用地」為農業發展條第3絛第11款
    之耕地，故有同條例第16條規定之適用；次查該地部分共有
    人雖分別於108年9月4日及同年10月辦畢繼承登記，惟其「
    被繼承人死亡日期」(即原因發生日期)分為84年12月8日及3
    3年4月19日，則依上開農委會93年2月12日及102年12月25日
    號函所示，該土地應屬農發條例第16條第1項第4款所稱土地
    。又其共有關係未曾終止或消滅，故得依執行要點第11點規
    定之辦理分割等語（見本院卷一第197、198頁），故本院認
    系爭土地得依上開農業發展條例第16條第1項第4款及耕地分
    割執行要點第11點規定，辦理分割。
　㈢又兩造就系爭土地並無不分割之約定，亦無不能分割之情形
    ，而兩造經二次調解，因被告未到場而無法達成協議乙情，
    有卷存調解筆錄可查（見本院卷一第171-174、199-202頁）
    ，故本件原告訴請判決分割系爭土地，自無不合，應予准許
    。
　㈣本件系爭土地呈Ｌ型，底部部分所佔面積較多，系爭土地上有
    門牌號碼為屏東縣○○鄉○○巷00號房屋，現由被告何菊香占有
    使用；另有鐵皮棚架堆置農業機具，鐵皮棚架東側有種植羅
    漢松等園藝作物，鐵皮棚架南側有遮陽黑網、園藝盆栽，以
    上鐵皮棚架、園藝盆栽、羅漢松等植物均為被告何菊香種植
    使用；系爭土地東南側有二座墳墓，比較舊的為訴外人黃宗
    鵬之黃氏17世祖先墳墓，比較新的為原告之曾祖父母黃捷發
    、涂雙妹墳墓等情，業經本院會同屏東縣屏地政事務所測量
    人員現場勘驗屬實，有卷存勘驗筆錄、地籍圖資網路便民服
    務系統查詢資料、現場照片可參（見本院卷一第211-225頁
    ），及系爭土地使用狀況複丈成果圖（見本院卷一第228頁
    ）可證。
　㈤本院審酌兩造之聲明、上開共有物之使用情形、分割後之經
    濟效用、各共有人之意願、利害關係等，認原告主張之分割
    方案符合共有人之公平性而屬適當，即如附圖暫編地號30所
    示面積6,152.69平方公尺分歸被告何菊香所有；如附圖暫編
    地號30⑴所示面積246.10平方公尺，分予被告黃永岡、黃宜
    妹、黃清英、黃菊英繼續保持公同共有；如附圖暫編地號30
    ⑵所示面積246.10平方公尺，分予原告及被告黃維生、黃維
    雄、黃維棟、黃維芳、黃陳富英、黃維莉、黃維琪、蔡勤妹
    、黃維君、黃維彥、黃婉華、張淑瓊、黃唯元、黃俊議、黃
    美慧、黃于玲繼續保持公同共有。　　
六、末按因共有物分割、經界或其他性質上類似之事件涉訟，由
    敗訴當事人負擔訴訟費用顯失公平者，法院得酌量情形，命
    勝訴之當事人負擔其一部，民事訴訟法第80條之1定有明文
    。本件係分割共有物而涉訟，法院本不受當事人聲明分割方
    法之拘束，實質上並無所謂何造勝訴、敗訴之問題，且兩造
    因分割結果均蒙其利，故本件訴訟費用，應由兩造依系爭土
    地之應有部分比例即附表二之比例分擔，始為公允，爰諭知
    如主文第2項所示。　　
中　　華　　民　　國　　111 　年　　6 　　月　　15　　日
                        屏東簡易庭  法  官  曾吉雄
正本係照原本作成。
如對判決上訴，須於判決送達後廿日內向本院提出上訴狀，其未
表明上訴理由者，應於提出上訴後二十日內向本院補提理由書狀
（均須按他造當事人之人數附繕本）。
如委任律師提起上訴者，應一併繳納上訴審裁判費。
中　　華　　民　　國　　111 　年　　6 　　月　　15　　日
                                    書記官  鄭美雀
附表一：
共有人 應有部分 何菊英 25/27 黃永岡、黃宜妹、黃清英、黃菊英 公同共有1/27 黃陳富英、黃維莉、黃維琪、蔡勤妹、黃維君、黃維彥、黃婉華、張淑瓊、黃唯元、黃俊議、黃美慧、黃于玲、黃維生、黃維雄、黃維棟、黃維芳 公同共有1/27 
附表二：
共有人 訴訟費用負擔比例 何菊英 25/27 黃永岡、黃宜妹、黃清英、黃菊英 連帶負擔1/27 黃陳富英、黃維莉、黃維琪、蔡勤妹、黃維君、黃維彥、黃婉華、張淑瓊、黃唯元、黃俊議、黃美慧、黃于玲、黃維生、黃維雄、黃維棟、黃維芳 連帶負擔1/27